【裁判字號】    99,訴,235
【裁判日期】    990730
【裁判案由】    撤銷贈與行為及塗銷不動產移轉登記
【裁判全文】
臺灣基隆地方法院民事判決               99年度訴字第235號
原      告  中國信託商業銀行股份有限公司
法定代理人  辜濂松
訴訟代理人  丁○○
            張又芳
被      告  乙○○
            甲○○
上列當事人間撤銷贈與行為及塗銷所有權移轉登記事件，本院於
民國九十九年七月二十日言詞辯論終結，判決如下：
    主      文
被告乙○○、甲○○就基隆市○○區○○段四七九地號、面積二
百三十七平方公尺、權利範圍十二分之二土地，於民國九十八年
六月二十三日所為之贈與行為及於民國九十八年七月九日所為移
轉所有權登記之行為應予撤銷。
被告甲○○就第一項撤銷之部分應塗銷所有權移轉登記。
訴訟費用新臺幣壹萬參仟玖佰陸拾玖元由被告負擔。
    事實及理由
壹、程序方面
    本件原告之法定代理人由丙○○○○變更為辜濂松，業據原
    告提出原告公司變更登記表影本為證，並經聲明承受訴訟，
    核無不合，應予准許。
貳、實體方面
一、本件原告起訴主張：被告乙○○前於民國91年9月18日向原
    告請領信用卡使用，原應依約繳納信用卡帳款，惟至98年11
    月5日止累計消費記帳新臺幣(下同)278,014元及利息未依約
    繳付;嗣被告乙○○分別於91年9月25日、92年5月12日、94
    年6月2日向原告借款300,000元、450,000元及700,000元，
    均未完全清償款項，現共積欠原告1,301,390元及利息、違
    約金，原告已聲請本院核發98年度司促字第11446號支付命
    令確定在案。詎被告乙○○竟於98年6月23日將其所有坐落
    基隆市○○區○○段479地號、面積237平方公尺、權利範圍
    2/12土地(下稱系爭土地)無償贈與其兄即被告甲○○而為脫
    產，並於同年7月9日辦妥所有權移轉登記。又債務人所有之
    財產除對特定債權人設有擔保物權外，應為一切債務之總擔
    保，本件被告間意圖脫產而移轉系爭土地所有權登記行為，
    已明顯損害原告之債權，爰依民法第244條第1項規定請求撤
    銷被告間就系爭土地所為之贈與行為、所有權移轉行為及命
    被告甲○○回復原狀，並提出本院98年度司促字第11446號
    支付命令暨確定證明書、系爭土地登記謄本、異動索引影本
    等件為證。並聲明:(一)被告間就系爭土地於98年6月23日所
    為之贈與行為，及同年7月9日之不動產所有權移轉行為，應
    均予撤銷。(二)被告甲○○(起訴狀誤載為乙○○，屬明顯
    錯誤，本院逕予更正為甲○○)就系爭土地於98年7月9日以
    贈與原因所為之所有權移轉登記，予以塗銷。
二、被告則聲明請求駁回原告之訴，其答辯略以：被告乙○○於
    85年間曾多次向被告甲○○借款，金額約3至5萬元不等，復
    自89年起借用被告甲○○名義，陸續向台新銀行、萬泰商業
    銀行、美國運通銀行借款。92年9月間被告甲○○辦理退休
    ，將領得退休金為被告乙○○返還上開金額後，被告乙○○
    再向其借款45萬元。98年間被告甲○○又為被告乙○○返還
    其積欠訴外人劉淑銘欠款之利息84,000元及訴外人國泰世華
    銀行10萬元。被告乙○○積欠被告甲○○多筆款項共約200
    多萬，無力償還，故將系爭土地移轉登記予被告甲○○以抵
    償債務，非為脫產，而被告甲○○並不知悉被告乙○○之債
    務情況，原告於系爭土地移轉後數個月方為上開主張，難以
    令人接受等語。
三、兩造不爭執之事項:
(一)被告乙○○前向原告請領信用卡使用並曾多次借貸，至98年
    11月16日止，尚積欠原告共1,301,390元及利息、違約金未
    清償，並經本院核發98年度司促字第11446號支付命令確定
    在案。
(二)被告乙○○於98年6月23日以贈與為原因將系爭土地移轉登
    記予其兄即被告甲○○，有系爭土地登記謄本、異動索引等
    件附卷可參。
四、得心證之理由：
    按債務人所為之無償行為，有害及債權者，債權人得聲請法
    院撤銷之；並得聲請命受益人或轉得人回復原狀，民法第24
    4 條第1項、第4項前段分別定有明文。次按債務人所有之財
    產除對於特定債權人設有擔保物權外，應為一切債務之總擔
    保，故債務人明知其財產不足清償一切債務，而竟將財產無
    償移轉予第三人，債權人即得依民法第244條第1項之規定，
    聲請法院撤銷，此項撤銷權之效力，不特及於債權行為，即
    物權行為亦無例外（最高法院48年台上字第1750號判例意旨
    參照）。本件被告2人對於被告乙○○對原告主張其積欠上
    開金額之債務及業將系爭土地贈與被告甲○○並已完成所有
    權移轉登記等情並不爭執。雖被告2人以被告乙○○將其所
    有系爭土地所有權移轉登記予被告甲○○，係為償還對被告
    甲○○之上開欠款，非為脫產等語置辯，然查：被告2人對
    於被告乙○○確實積欠被告甲○○上開欠款之情，始終未能
    舉證以實其說，已難採信。退而言之，縱被告2人上開抗辯
    屬實，但被告甲○○與原告均屬立於相同地位、受償順序之
    普通債權人，此為兩造所不爭，且被告乙○○之所有財產應
    為所有一切債務之總擔保，亦如前述，而被告乙○○除系爭
    土地，已無其他財產，亦據被告乙○○於本院審理時自承在
    卷，則被告乙○○將其唯一之財產即系爭土地過戶與被告甲
    ○○，不僅獨厚特定債權人即被告甲○○，且造成被告乙○
    ○積極財產減少，償債能力受有影響，自有使原告之債權有
    不能、困難或遲延受清償之虞，是原告主張被告乙○○將系
    爭土地所有權移轉與被告甲○○之無償行為，有害其債權，
    自堪信實。
五、被告間就土地所為之無償行為，既有害及原告之債權，已如
    前述，而原告於99年4月23日因查閱被告2人財產資料，始知
    悉系爭土地已由乙○○移轉登記予甲○○而提起本件訴訟，
    並未逾民法第245條規定之1年除斥期間，核與行使撤銷權之
    要件相符，被告2人辯稱原告於系爭土地所有權移轉登記數
    個月後始提起本件訴訟，令人難以接受云云，亦無可採。從
    而，原告依民法第244條第1項、第4項規定，請求撤銷被告
    間贈與行為及因履行該贈與原因之系爭土地所有權移轉之物
    權行為，並塗銷系爭土地所有權移轉登記，為有理由，應予
    准許，爰判決如主文所示。
六、依民事訴訟法第78條、第85條第1項前段、第87條第1項，判
    決如主文。
中    華    民    國    99    年    7    月     30    日
                  民事庭法  官  徐世禎
以上正本係照原本作成。
對於本件判決如有不服，應於收受送達後20日內向本院提出上訴
書狀，敘述上訴之理由，上訴於臺灣高等法院，並按他造當事人
之人數附具繕本。
中    華    民    國    99    年    7     月    30    日
                        書記官  周素秋

司法院資訊處製作；財團法人民間司法改革基金會備份。
